【裁判字號】    98,上,59
【裁判日期】    990531
【裁判案由】    拆屋還地等
【裁判全文】
臺灣高等法院民事判決                    98年度上字第59號
上  訴  人  甲○○
訴訟代理人  鍾明達律師
複 代 理人  廖建榮律師
被 上 訴人  臺灣臺北看守所
法定代理人  丙○○
訴訟代理人  乙○○
上列當事人間請求拆屋還地等事件，上訴人對於中華民國97年11
月28日臺灣臺北地方法院97年度訴字第1201號第一審判決提起上
訴，本院於99年5月4日言詞辯論終結，判決如下：
    主  文
上訴駁回。
第二審訴訟費用由上訴人負擔。
    事實及理由
一、按當事人喪失訴訟能力或法定代理人死亡或其代理權消滅者
    ，訴訟程序在有法定代理人或取得訴訟能力之本人，承受其
    訴訟以前當然停止；上開應承受訴訟人，於得為承受時，應
    即為承受之聲明，民事訴訟法第170條、第175條第1項分別
    定有明文。本件被上訴人臺灣臺北看守所之法定代理人原為
    李孟冬，嗣於民國98年7月16日變更為丙○○，有法務部令
    在卷可稽（本院卷第57頁），茲經其聲明承受訴訟（本院卷
    第55、56頁），核無不合，先予敘明。
二、被上訴人主張：坐落臺北市○○區○○段3小段568地號土地
    （下稱系爭土地）為中華民國所有，伊為管理機關，詎上訴
    人無合法正當權源，占用系爭土地如原判決附圖（下稱附圖
    ）所示Ａ部分16平方公尺，作為其所有門牌號碼臺北市○○
    區○○街臨111之19號房屋及其他工作物（下稱系爭建物）
    之基地，顯屬無權占有。又上訴人自91年2月1日起即無權占
    有使用系爭土地，獲得相當於租金之不當得利，依系爭土地
    公告地價年息5%計算，自91年2月1日起至96年1月31日止合
    計新台幣（下同）28萬2,637元，另自96年2月1日起至返還
    上開占用之土地日止，應按月給付5,073元不當得利。爰依
    民法第767條、第179條之規定，求為命上訴人應將系爭建物
    拆除，並返還如附圖所示Ａ部分之系爭土地；另給付伊28萬
    2,637元及加計自96年2月1日起算法定遲延利息；暨自96年2
    月1日起至返還系爭土地之日止，按月給付伊5,073元之判決
    等語。
三、上訴人則以：系爭建物為伊所有，伊自52年11月15日起即以
    行使地上權之意思，和平繼續占有系爭土地Ａ部分，迄今已
    逾四十餘年，自得請求登記為地上權人，且時效取得地上權
    乃憲法所保障之財產權，並無行使權利期限之規定，伊並非
    無權占有。又系爭土地環境不若鄰近地區繁華及便捷，被上
    訴人請求之不當得利數額，顯屬過高等語，資為抗辯。
四、原審判決上訴人敗訴，上訴人不服，提起上訴，其於本院上
    訴聲明為：(一)原判決廢棄。(二)被上訴人在第一審之訴及假執
    行之聲請均駁回。被上訴人於本院答辯聲明為：上訴駁回。
五、被上訴人主張系爭土地為中華民國所有，其為管理機關，上
    訴人所有系爭建物占用系爭土地如附圖所示Ａ部分16平方公
    尺，上訴人現仍居住於系爭建物之事實，已據其提出土地所
    有權狀、地籍圖謄本、現場照片、戶籍謄本、華光社區住戶
    清查表（原審卷第7至13頁）、系爭土地及建築物位置圖、
    土地登記謄本（見原審卷第7至13、18、114頁）、勘驗測量
    時拍攝之現場照片（原審卷第214至217頁）為證，並經原法
    院履勘現場，囑託地政機關測量後繪製複丈成果圖，有勘驗
    測量筆錄（原審卷第第87至91頁）、土地複丈成果圖（原審
    卷第96）在卷可稽，堪認此部分事實為真實。
六、被上訴人另主張上訴人無權占有如附圖所示Ａ部分面積16平
    方公之系爭土地之事實，為上訴人所否認，並以前開情詞置
    辯。經查：
  (一)土地占有人因時效而取得地上權登記請求權者，向該管地政
    機關聲請為地上權登記，如經地政機關受理，受訴法院固應
    就占有人是否具備取得地上權之要件，為實體上之裁判，惟
    此之向該管地政機關為地上權登記之申請，限於土地所有人
    對占有人提起拆屋還地訴訟前為之，蓋因時效而取得地上權
    登記請求權者，不過有此請求權而已，在未登記為地上權人
    以前，仍不得據以對抗土地所有人而認其非無權占有。土地
    所有人本於所有權主張占有人無權占有土地，對占有人起訴
    而為請求後，占有人始向地政機關為地上權登記之申請，若
    認法院仍必須就占有人是否具備取得地上權之要件，為實體
    上之調查審認，將導致占有人於訴訟中利用向地政機關為地
    上權登記之申請手段，阻撓及拖延訴訟之進行，影響土地所
    有人之權益，自非可取（最高法院88年度台聲字第203號裁
    定參照）。準此，上訴人主張時效取得地上權，除應具備時
    效取得地上權之要件外，並須於訴訟前即向地政機關為申請
    ，法院方就上訴人是否具備取得地上權之要件，為實體上之
    調查審認。被上訴人曾就本件於95年12月14日聲請調解，嗣
    調解不成立，被上訴人於送達調解不成立證明書後10日提起
    本件訴訟，依民事訴訟法第419條第3項規定，視為自聲請調
    解時，已經起訴。而上訴人未舉證證明其於被上訴人提起本
    件訴訟前，已向地政機關為地上權登記之申請，並經地政機
    關受理，自無庸就上訴人是否具備時效取得地上權之要件為
    實體上之調查。且縱認其因地上權取得時效完成，得主張其
    時效利益，依前開說明，亦僅得請求登記為地上權人而已，
    並非即取得地上權，在其未依法登記為地上權人之前，尚不
    能本於地上權之法律關係，向被上訴人主張非無權占有，則
    上訴人抗辯其占有系爭土地非無權占有等語，難認有據。何
    況，上訴人另案請求被上訴人容忍其辦理如附圖所示Ａ部分
    土地之地上權登記之訴訟，經認上訴人未能證明於52年11月
    15 日遷入系爭建物即以行使地上權之意思而占有，不符合
    時效取得地上權之要件，上訴人請求被上訴人容忍其就系爭
    土地為地上權登記為無理由，而判決駁回上訴人之訴，並已
    確定在案之事實，有本院98年度重上字第25號民事判決（本
    院卷第24至31頁）、最高法院98年度台上字第1349號民事裁
    定（本院卷第92、93頁）附卷可參。上訴人抗辯其依時效取
    得地上權，非無權占有，委不足取。
  (二)次按所有人對無權占有或侵害其所有物者，得請求返還之，
    對於妨害其所有權者，得請求除去之，民法第767條定有明
    文。又國有財產撥給各地國家機關使用，名義上雖仍屬國有
    ，實際上即為使用機關行使所有人之權利，故本院對於是類
    財產，向准由管領機關起訴代國家主張所有權人之權利（最
    高法院51年台上字第2680號判例意旨參照）。本件上訴人既
    未能證明占有使用系爭土地搭建系爭建物，有何法律上之正
    當權源，即屬無權占有。被上訴人依據上開規定，請求上訴
    人將如附圖所示Ａ部分面積16平方公尺之系爭建物拆除，並
    將該部分土地返還被上訴人，即為有理由，應予准許。
七、再按無法律上之原因而受利益，致他人受損害者，應返還其
    利益。雖有法律上之原因，而其後已不存在者，亦同。不當
    得利之受領人，除返還其所受之利益外，如本於該利益更有
    所取得者，並應返還。但依其利益之性質或其他情形不能返
    還者，應償還其價額，民法第179、181條分別定有明文。而
    無權占有他人土地，可能獲得相當於租金之利益為社會通常
    之觀念（最高法院61年台上字第1695號判例意旨參照）。查
    上訴人無權占用如附圖所示Ａ部分面積16平方公尺之系爭土
    地，其因此受有使用該土地之利益，致被上訴人受有損害，
    該等利益依其性質不能返還，被上訴人自得請求上訴人償還
    相當於租金之價額。又按城市地方房屋之租金，以不超過土
    地及其建築物申報總價年息百分之十為限，土地法第97條第
    1項定有明文，所謂土地之總價額，係指法定地價而言，土
    地所有權人依土地法所申報之地價為法定地價，公有土地，
    依平均地權條例施行細則第21條規定，以公告地價為申報地
    價，免予申報。另基地租金之數額，除以基地申報地價為基
    礎外，尚須斟酌基地之位置，工商業繁榮之程度，承租人利
    用基地之經濟價值及所受利益等項，並與鄰地租金相比較，
    以為決定（最高法院68年台上字第3071號判例意旨參照）。
    查系爭土地屬於城市地方，有土地法等前開規定之適用，系
    爭土地位於臺北市○○區○○街，鄰近地區有自由廣場（中
    正紀念堂）、金南郵局、中華電信大樓、中正國中、金甌女
    中，接近杭州南路2段，步行10至15分鐘可至捷運中正紀念
    堂站，交通便捷、商業機能良好等情，業經原法院至現場勘
    驗查明，有勘驗測量筆錄及被上訴人提出之現場照片附卷足
    憑（原審卷第88、219至221頁），被上訴人請求以該地申報
    總價額年息5%計算，核屬適當，上訴人抗辯以此計算，顯然
    過高，委非可取。又系爭土地為公有土地，90年7月至92年
    12月之公告地價為每平方公尺70,417元、93年1月至95年12
    月之公告地價為每平方公尺70,663元、96年1月之公告地價
    為每平方公尺76,094元，有臺北市大安區地政事務所地價證
    明書在卷可稽（原審卷第16、17頁）。則被上訴人請求上訴
    人給付自91年2月1日起至96年1月31日止，相當於租金之不
    當得利計28萬2,637元〔計算式：91年2月1日至92年12月
    31日（23月）70,417×16×5%×1/12×23＝107,973（元以
    下四捨五入，下同）93年1月1日至95年12月31日（36月）
    70,663×16×5%×1/12×36＝169,59196年1月1日至96年1
    月31日（1月）76,094×16×5%×1/12×1＝5,073〕，即屬
    有據。又被上訴人就本件曾對上訴人聲請調解，其調解之聲
    明，即訴請上訴人應拆屋還地暨給付相當於租金之不當得利
    ，該調解書狀係於96年1月8日寄存送達予上訴人，並於同年
    1月18日發生送達之效力，業據原審調取95年度北調字第853
    號調解卷宗核閱屬實。則被上訴人請求上訴人給付前開不當
    得利28萬2,637元及自96年2月1日起至清償日止，按年息5%
    計算之利息，暨請求上訴人自96年2月1日起至返還系爭土地
    之日止，按月給付不當得利5,073元，均為有理由，應予准
    許。
八、綜上所述，被上訴人主張上訴人無權占有系爭土地為可採，
    上訴人所辯均無可取。從而，被上訴人本於民法第767條物
    上請求權及民法第179條不當得利之法律關係，請求上訴人
    將如附圖所示之系爭建物拆除，並返還如附圖所示Ａ部分之
    系爭土地；另給付伊28萬2,637元及自96年2月1日起至返還
    前開土地之日止，按年息5%計算之利息；暨自96年2月1日起
    至返還系爭土地之日止，按月給付被上訴人5,073元，為有
    理由，應予准許。是則原審判命上訴人如數給付，並為准免
    假執行之宣告，於法並無不合。上訴意旨指摘原判決不當，
    求予廢棄改判，為無理由，應予駁回。
九、本件事證已臻明確，兩造其餘攻擊防禦方法及未經援用之證
    據，經審酌後核與判決結果不生影響，爰不一一論述，附此
    敘明。
據上論結，本件上訴為無理由，依民事訴訟法第449條第1項、第
78條，判決如主文。
中    華    民    國    99    年    5     月    31    日
                  民事第十庭
                        審判長法  官  黃豐澤
                              法  官  吳謀焰
                              法  官  林麗玲
正本係照原本作成。
如不服本判決，應於收受送達後20日內向本院提出上訴書狀，其
未表明上訴理由者，應於提出上訴後20日內向本院補提理由書狀
（均須按他造當事人之人數附繕本）上訴時應提出委任律師或具
有律師資格之人之委任狀；委任有律師資格者，另應附具律師資
格證書及釋明委任人與受任人有民事訴訟法第466條之1第1項但
書或第2項（詳附註）所定關係之釋明文書影本。
中    華    民    國    99    年    5     月    31    日
                              書記官  陶美玲
附註：
民事訴訟法第466條之1（第1項、第2項）：
對於第二審判決上訴，上訴人應委任律師為訴訟代理人。但上訴
人或其他法定代理人具有律師資格者，不在此限。
上訴人之配偶、三親等內之血親、二親等內之姻親，或上訴人為
法人、中央或地方機關時，其所屬專任人員具有律師資格並經法
院認為適當者，亦得為第三審訴訟代理人。

司法院資訊處製作；財團法人民間司法改革基金會備份。
